【裁判字號】    97,交抗,158
【裁判日期】    970407
【裁判案由】    聲明異議
【裁判全文】
臺灣高等法院高雄分院刑事裁定         97年度交抗字第158號
抗  告  人  交通部公路總局高雄區監理所
法定代理人  乙○○
受  處分人  甲○○
上列抗告人因聲明異議案件，不服臺灣高雄地方法院中華民國97
年2 月25日裁定（97年度交聲字第296 號），提起抗告，本院裁
定如下：
    主  文
抗告駁回。
    理  由
一、本件抗告意旨略以：（一）道路交通管理處罰條例第35條第
    1 項「汽車駕駛人，駕駛汽車經測試檢定有下列情形之一者
    ，處新臺幣1 萬5,000 元以上6 萬元以下罰鍰，並當場移置
    保管該汽車及吊扣其駕駛執照1 年；因而肇事致人受傷者，
    並吊扣其駕駛執照2 年；致人重傷或死亡者，吊銷其駕駛執
    照，並不得再考領：一酒精濃度超過規定標準‧‧」、第67
    條第6 項「汽車駕駛人違反本條例規定，應受吊扣駕駛執照
    處分，於汽車駕駛人係無駕駛執照駕車者，在所規定最長吊
    扣期間內，不得考領駕駛執照。」、第92條第1 項「車輛分
    類、汽車牌照申領、異動、管理規定、汽車載重噸位、座位
    立位之核定、汽車檢驗項目、基準、檢驗週期規定、汽車駕
    駛人執照考驗、換發、證照效期與登記規定、車輛裝載、行
    駛規定、汽車設備變更規定、動力機械之範圍、駕駛資格與
    行駛規定、車輛行駛車道之劃分、行人通行、道路障礙及其
    他有關道路交通安全等事項之規則，由交通部會同內政部定
    之。」及道路交通安全規則第60條「申請汽車駕駛執照考驗
    者，應具有下列資格：一年齡：(一)考領普通駕駛執照、輕型
    或普通重型機器腳踏車駕駛執照須年滿18歲，最高年齡不受
    限制。(二)考領大型重型機器腳踏車駕駛執照須年滿20歲，最
    高年齡不受限制。(三)考領職業駕駛執照須年滿20歲，最高年
    齡不得超過65歲‧‧」、第61條「汽車駕駛人取得高一級車
    類之駕駛資格者，應換發駕駛執照，並准其駕駛較低級車類
    之車輛，其規定如下‧‧已領有聯結車駕駛執照者，得駕駛
    大客車、大貨車、代用大客車、大客貨兩用車、曳引車、小
    型車、輕型機器腳踏車‧‧」、第62條第2 項，「汽車駕駛
    人受吊扣、吊銷駕駛執照處分尚未確定執行前，不得參加汽
    車駕駛執照之晉級考驗，如參加考驗取得高一級之駕駛執照
    資格者，該項資格於受執行吊扣或吊銷駕駛執照之處分時，
    一併吊扣或吊銷，但持有機器腳踏車駕駛執照報考小型汽車
    駕駛執照者，不在此限。」及第50條第1 項「汽車駕駛執照
    為駕駛汽車之許可憑證，由駕駛人向公路監理機關申請登記
    ，考驗及格後發給之。汽車駕駛人經考驗及格，未領取駕駛
    執照前，不得駕駛汽車。」定有明文。（二）按考領各類駕
    照資格及駕照得適用駕駛之車種等規定，道路交通安全規則
    第60、61及62條分別定有明文，即採1 人1 照（機車駕駛執
    照或汽車駕駛執照）管理制度，不僅不會造成民眾之不便，
    歷年來並無阻礙，車主及駕駛人之權利亦相對受保障，實務
    作業上考照之資格及核發於考領晉級駕駛執照後，原領有之
    較低一級之駕照皆收回作廢，並無保留，不然因駕駛執照之
    有效年限為6 年（逾期就須辦理換領），領有職業聯結車駕
    駛執照者如係職業、普通駕駛執照皆考領，則幾乎須每年辦
    理換補或審驗（小型車、大貨車、聯結車）駕駛執照手續；
    且酒駕違規行為吊扣駕駛執照之目的並非僅為處罰違反道路
    交通管理事件之行為人而已，尚有暫時禁止行為人於道路上
    駕駛，以免其短期內再犯之意，以避免駕駛人於短期內駕駛
    動力交通車輛行駛於道路，而危及一般用路人，此考量公眾
    用路安全之立法，與個人生存權、工作權之保障，兩相權衡
    所保障之利益，堪認吊扣駕照之規定，尚在立法機關之立法
    裁量權限範圍內，並無顯然侵害受處分人生存權及工作權。
    實不得因違規駕駛領有最高級（汽車）駕照資格即有多次駕
    駛汽車之機會，道路交通管理處罰條例第68條修正後刪除吊
    扣各級照類之規定，當以吊扣受處分人所領有憑以許可駕駛
    汽車行駛道路之汽車駕駛執照，異議人違規時係駕駛汽車，
    本案自可裁量處罰吊扣異議人違規時所領有之駕駛憑證（職
    業大貨車駕駛執照）。（三）異議人違規時所駕駛S7-0982
    號自小客車之資格憑證為職業大貨車駕駛執照，並非小型車
    駕駛執照，亦非無照駕駛，嗣本所裁處異議人罰鍰新台幣34
    ,500 元 整及吊扣職業聯結車駕駛執照12個月處分（案於97
    年1 月24日到案繳納罰鍰在案），於法自無不合。故原裁定
    尚有未洽，請求撤銷，改裁定維持原吊扣職業大貨車駕駛執
    照處分云云。
二、按汽車駕駛人，駕駛汽車經測試檢定，酒精濃度超過規定標
    準者，處新臺幣15,000元以上60,000元以下罰鍰，並當場移
    置保管其車輛及吊扣其駕駛執照1 年，本條例第35條第1 項
    第1 款定有明文。又原處分機關裁處吊扣異議人職業小客車
    駕駛執照，無非因道路交通安全規則第61條第1 項之規定，
    汽車駕駛人取得高一級車類之駕駛資格者，應換發駕駛執照
    ，並准其駕駛較低級車類之車輛，而認異議人既無自用小客
    車駕駛執照，即應吊扣其代用自用小客車駕駛執照之職業小
    客車駕駛執照。惟按道路交通管理處罰條例第68條規定：「
    汽車駕駛人，因違反本條例及道路交通安全規則之規定，受
    吊銷駕駛執照處分時，吊銷其持有各級車類之駕駛執照」，
    而95年3 月1 日修正施行前之道路交通管理處罰條例第68條
    原規定：「汽車駕駛人，因違反本條例及道路交通安全規則
    之規定，受吊扣或吊銷駕駛執照處分時，吊扣或吊銷其持有
    各級車類之駕駛執照」，即修正施行後之條文業已刪除「吊
    扣或」等規定，觀其提案修正理由「原條文將違法或違規駕
    駛人所持有各級車類之駕駛執照一併吊扣，失之過酷，影響
    人民工作及生活過鉅」，顯見在吊扣駕駛執照時，僅能吊扣
    違規當時所駕駛車輛之駕駛執照，已不能再吊扣其持有各級
    車類之駕駛執照。
三、經查：
（一）本件受處分人於97年1 月20日凌晨3 時5 分許，駕駛車牌
      號碼S7-0982 自用小客車，行經高雄縣林園鄉○○村○○
      路百善堂前時，因酒後駕車經警測得其呼氣酒精濃度檢測
      值為每公升0.48毫克，已逾標準值每公升0.25毫克，即由
      高雄縣政府警察局警備隊警員開單舉發。嗣受處分人於97
      年1 月24日經原處分機關依本條例第35條第1 項第1 款，
      以高監自裁字第裁80-N00000000號裁決書裁處吊扣駕駛執
      照12個月並罰鍰34,500元，而關於罰緩部分受處分人並無
      不服且業已繳納等情，為受處分人所不爭執，且有高雄縣
      政府警察局高警交字第N00000000 號舉發違反道路交通管
      理事件通知單、交通部公路總局高雄區監理所97年1 月24
      日高監自字第0970003838號函在卷可稽，上開事實，自堪
      認定。
（二）本件受處分人李擇附駕駛自用小客車違反道路交通管理處
      罰條例第35條第1 項第1 款之規定，本應吊扣其自用小客
      車駕照12個月，惟受處分人因領有較高級之職業小客車駕
      駛執照，且經換發為該等駕駛執照後，其他低級等車類即
      不再核發駕駛執照，而直接允許其得駕駛其他車輛，則受
      處分人雖無自用小客車駕駛執照之實體物可供吊扣，然行
      政行為採取之方法所造成之損害，本不得與欲達成目的之
      利益顯失均衡，行政程序法第7 條第3 款、行政罰法第18
      條等規定可參，則吊扣受處分人之職業小型車駕照，雖可
      達成限制受處分人繼續駕駛自用小客車類行駛之目的，惟
      亦同時造成限制受處分人駕駛其他各級車類行駛之結果，
      且同時對其工作及生活影響甚大，其生計將面臨問題，所
      造成之損害已與欲達成目的之利益顯失均衡。且依上開所
      述修正後即本件行為時之新法，既然已將「吊扣」各級車
      類規定刪除，則本件原處分機關裁處吊扣受處分人「職業
      小型車」駕駛執照12個月，即已逾道路交通管理處罰條例
      第68條規範。
四、原審裁定審酌本件受處分人李擇附既無自用小客車駕駛執照
    ，自不得逾越法律之規定，將受處分人之職業小型汽車駕駛
    執照予以吊扣。從而，認本件受處分人異議為有理由，而裁
    定撤銷原處分關於裁處吊扣受處分人職業小型車駕駛執照12
    個月部分，又因受處分人並無自用小客車駕駛執照可供執行
    吊扣，爰就此部分另為不罰之諭知，經核並無違誤。抗告人
    抗告意旨，仍執陳詞，指摘原裁定不當，為無理由，應予駁
    回。
五、據上論結，應依道路交通案件處理辦法第26條，刑事訴訟法
    第412 條，裁定如主文。
中    華    民    國    97    年    4     月    7     日
                  刑事第二庭  審判長法  官  林正雄
                                    法  官  陳啟造
                                    法  官  黃壽燕
以上正本證明與原本無異。
不得再抗告。
中    華    民    國    97    年    4     月    7     日
                                    書記官  梁雅華


司法院資訊處製作；財團法人民間司法改革基金會備份。
